【裁判字號】    96,上更(一),428
【裁判日期】    970408
【裁判案由】    殺人未遂
【裁判全文】
臺灣高等法院高雄分院刑事判決     96年度上更(一)字第428號
上  訴  人  臺灣屏東地方法院檢察署檢察官
被      告  乙○○
指定辯護人  本院公設辯護人   李佩娟
上列上訴人因被告殺人未遂案件，不服臺灣屏東地方法院95年度
訴字第785 號中華民國96年2 月27日第一審判決（起訴案號：臺
灣屏東地方法院檢察署95年度偵字第3153號），提起上訴，判決
後，經最高法院發回更審本院判決如下：
     主  文
原判決關於乙○○犯重傷未遂罪部分撤銷。
乙○○共同使人受重傷未遂，處有期徒刑貳年陸月，減為有期徒
刑壹年月，緩刑年。緩刑期間交付保護管束。
     事  實
一、緣乙○○之朋友張俊傑（業經本院前審判刑確定）因與人結
    怨，乃邀集乙○○、李昌俊、施賢仁（李、施二人，業經本
    院前審諭知無罪確定）等人，於民國95年5 月5 日凌晨零時
    許，由張俊傑騎乘車牌號碼N7A-058 號重機車搭載乙○○，
    張俊傑並攜帶其所有開山刀1 把（起訴書誤為西瓜刀），交
    由乙○○持拿，施賢仁則騎乘車牌號碼H9U-575 號重機車搭
    載李昌俊，共同至屏東市高屏大橋下欲找仇家打架，惟未尋
    獲，乃折返屏東市區，於同日凌晨1 時許，途經屏東市○○
    路與和生路口時，適丙○○騎乘車牌號碼N7R-227 號重機車
    搭載女友甲○○，甫吃完宵夜，欲返回丙○○位於屏東市○○路169 號之住處，丙○○於和生路右轉往建國路行駛時，
    自後超越同向在前分別由張俊傑及施賢仁騎乘之機車，引起
    張俊傑、乙○○之不滿，張俊傑乃騎車追趕丙○○之機車，
    待丙○○騎車返回其前述住處騎樓時，張俊傑、乙○○所騎
    機車亦隨後趕至，張俊傑先以腳踹倒丙○○之機車，旋與乙○○共同基於重傷害之犯意聯絡，明知以利刃往人臉部砍刺
    ，足以毀壞人之容貌，或使人之容貌外型發生變更及缺陷，
    而達重大不治或難治之傷害，竟由張俊傑自乙○○處拿取其
    所有之上述開山刀，朝丙○○之臉部、背部、手部等身體重
    要部位砍10餘刀，丙○○不支倒地，乙○○亦以拳頭毆打倒
    地之丙○○背部，甲○○在旁驚嚇哭喊救命，此時施賢仁騎
    乘車牌號碼H9U-575 號重機車搭載李昌俊亦抵達現場，惟其
    2 人僅在旁約10公尺處觀看。嗣李昌俊見情況不妙，乃出言
    制止，張俊傑、乙○○因見教訓丙○○之目的已達，乃共乘
    機車離去。丙○○之母許梅香在樓上聽聞樓下之吵雜聲，趕
    緊下樓，見丙○○倒臥於血泊之中，旋即以自小客車將丙○○送往屏東市寶建醫院急救，之後又轉往高雄長庚醫院急救
    ，丙○○經長庚醫院施以顱顏部整形重建手術始未造成重大
    不治或難治之傷害，惟仍受有臉部撕裂傷6 公分、左前胸擦
    傷10×1.5 公分、背部挫傷15×1 公分、左前臂撕裂傷5×2
    公分及多處挫擦傷等傷害。警方據報前往現場處理，當場扣
    得開山刀刀袋1 個。張俊傑嗣於95年5 月16日13時45分許，
    在屏東市○○路19號前，為警持臺灣屏東地方法院檢察署拘
    票拘提到案，另乙○○於警方前往其工作處所找尋時，自動
    到案。
二、案經丙○○訴由屏東縣警察局屏東分局移送臺灣屏東地方法
    院檢察署檢察官偵查起訴。
     理  由
壹、證據能力方面：
    本案卷內各項證據，包括傳聞證據、非傳聞證據、法律規定
    例外之傳聞證據，因檢察官、被告及辯護人均表示對各該證
    據之證據能力無意見，同意有證據能力，依刑事訴訟法第15
    9 條之5 第1 項、第2 項規定，本院認以之作據，並無不當
    ，自均得作為被告犯罪之證據。
貳、實體方面：
一、訊據上訴人即被告乙○○固不否認有拳毆倒地之告訴人丙○○之情事，惟矢口否認有殺人或重傷害之犯意，辯稱：伊等
    只是要給丙○○一個教訓而已，不知張俊傑會突然將刀子拿
    去砍人，伊也有勸阻張俊傑不要這樣云云，經查：
  (一)上揭共同被告張俊傑持開山刀揮砍告訴人丙○○及被告乙○○拳毆告訴人丙○○之事實，除據被告乙○○及共同被告張
    俊傑2 人供認不諱外，並經告訴人丙○○及證人甲○○於原
    審指證綦詳 (見原審卷第58至60、83、84頁)， 並有告訴人
    丙○○受傷情形之寶建醫院診斷證明書及病歷資料、財團法
    人長庚紀念醫院高雄分院急診病歷資料、寶建醫院96年5 月
    14日96寶建醫字第0219號函各1 份附卷可憑 (見警卷第54頁
    、偵查卷第51-102頁、本院上訴字卷第62頁），復有刀袋一
    個扣案可資佐證。而開山刀原係由被告乙○○拿拿持，張俊
    傑索拿該刀時，被告乙○○應知張俊傑將會持用該刀砍人，
    乃其竟將刀交予張俊傑，且於丙○○被砍傷不支倒地後，猶
    拳毆丙○○背部，其與張俊傑有共同實施犯罪之行為，應無
    疑義。至扣案之開山刀1 把，係原審法院審理中，被告張俊
    傑於95年10月16日主動提出於屏東縣警察局屏東分局，經該
    分局扣押後交予原審法院等情，有扣押筆錄、扣押物證明書
    、扣押物品目錄表、扣押物品清單附卷可憑（見原審卷第22
    至28頁），該開山刀並非案發當時員警在現場查扣之物，張
    俊傑遭警方拘捕到案時並未提出該刀械，竟遲至案發後1 年
    餘始提出該開山刀並主張係案發當時所使用之兇刀云云，顯
    然有違常情，況張俊傑於警詢時供稱：行兇後約20分鐘，伊
    自己將該開山刀丟棄在屏東市萬年溪內，已經找不到了等語
    （見警卷第15頁），其於檢察官偵查中亦供陳：刀子是伊去
    五金行買的，已經丟到萬年溪了等語甚明（見偵查卷第38頁
    )， 可見共同被告張俊傑於原審法院審理中提出之開山刀並
    非做案用之開山刀，應係其另向五金行所購買者。雖然本院
    前審當庭勘驗結果：「扣案之開山刀與刀袋經比對結果相吻
    合，扣案之開山刀可套入刀袋內。」，有勘驗筆錄可稽（見
    本院上訴字卷第119 頁），然此僅能證明扣案之開山刀與張
    俊傑做案用之開山刀型式相同，但不能憑以遽認扣案之開山
    刀即為做案用之兇刀。上開扣案之開山刀因非現場扣押之物
    ，自不得作為認定本案之證據。故共同被告張俊傑於本院前
    審辯稱：扣案之開山刀係做案用之刀械，未開封，是展示刀
    云云，不足採信。
  (二)按刑法上殺人未遂罪與重傷害罪之區別，端視行為人究係基
    於殺人或重傷害之犯意以為判斷。而殺人罪在於行為人於行
    為時之主觀犯意，是否確有殺害被害人之故意，因行為人主
    觀犯意隱藏於心中，無從窺見，僅能依據事後勘查行為人行
    為時之相關客觀事實而為認定，亦即應就行為人行為與被害
    人衝突之原因、行為人所用工具、被害人受創部位、所受傷
    勢以及是否續行攻擊等客觀因素，予以綜合判斷而認定行為
    人於行為時是否具有殺人之故意。本件被告乙○○及共同被
    告張俊傑與告訴人丙○○素不相識，並無仇怨，僅因丙○○
    超車而激發渠等不滿之情緒，衡情被告2 人應不致於萌生殺
    人之動機。又告訴人丙○○於原審證述：因張俊傑之朋友在
    旁邊叫他不要再砍了，張俊傑才停止砍我等情（見原審卷第
    58頁），足證被告等於同行友人出言阻止時即停止持刀砍刺
    或拳毆之行為，並無繼續砍打告訴人丙○○之舉動，再依當
    時被告2 人分持兇器揮砍及徒手毆打告訴人丙○○，而告訴
    人丙○○則僅有1 人，人單勢孤，且已被揮砍受傷倒臥在地
    之情形以觀，倘若被告等確有置告訴人丙○○於死地之殺人
    犯意，下手應極為容易，豈有因旁人出言阻止即輕易罷手之
    理。再告訴人丙○○於95年5 月5 日入寶建醫院急診就醫時
    ，生命跡象為血壓111/46mm Hg 、心跳82次/ 分鐘，意識清
    楚，無立即生命危險等情，有前述寶建醫院96年5 月14日96
    寶建醫字第0219號函可參，可見告訴人丙○○於案發當時受
    傷情形尚非嚴重，並無足以致命之刀傷或內傷，足證被告張
    俊傑、乙○○下手非重，應無致告訴人丙○○於死之意。是
    被告等辯稱：無殺人之犯意等語，應堪信採。
  (三)按人之臉部有眼、鼻、口等重要器管，且攸關人之容貌，持
    刀揮砍，可能造成視覺、嗅覺、味覺及容貌上之損害；背部
    則與腹部相連，若砍殺過深，亦可能傷及其內之臟器，均足
    對人之身體、健康產生重大不治或難治之傷害，此乃一般正
    常人得以知悉且預見。被告乙○○及共同被告張俊傑2 人於
    行為時業已成年，身心智慮均屬健全，對於上開情事應知之
    甚詳。再張俊傑持以做案用之開山刀與扣案之開山刀同型式
    ，業如前述，而該開山刀刀把長11公分、刀刃長38公分、刀
    刃最寬6.3 公分，已經本院前審勘驗屬實，有勘驗筆錄可佐
    （見本院上訴字卷第84頁），若持該開山刀大力砍刺，仍足
    以導致重大之傷害，張俊傑竟仍持之砍刺告訴人丙○○臉部
    、背部，被告乙○○復於告訴人丙○○受傷倒地後徒手毆打
    告訴人丙○○，促使告訴人丙○○之傷勢更加嚴重，足見張
    俊傑、乙○○2 人均具有重傷害之故意，至為灼然。而告訴
    人丙○○臉部所受之傷，鼻部有七處穿透性傷口，經上開長
    庚紀念醫院高雄分院施以縫合手術後，雖遺留鼻部疤痕，惟
    未達顏面傷殘之等級之情，亦據該院函覆本院明確，有該院
    97年2 月29日長庚院高字第713131號函附卷可稽。
  (四)綜上所述，被告乙○○罪證已甚明確，所辯要係諉責避重就
    輕之詞，不足採信，犯行洵堪認定，應予依法論科。
二、被告等人行為後，刑法已於95年7 月1 日修正公布施行，另
    刑法施行法亦於95年5 月14日增訂該法第1 條之1 規定，並
    自95年7 月1 日施行。爰將刑法修正後，下列之法律適用分
    述於后：
  (一)修正後刑法第28條關於成立共同正犯之標準，將原來共同正
    犯之共同「實施」犯罪，改為共同「實行」犯罪，剔除完全
    未參與犯罪相關行為之「實行」的「陰謀共同正犯」及「預
    備共同正犯」，而本案被告之犯行非屬陰謀、預備共同正犯
    ，不論依修正前刑法第28條之規定，抑或修正後刑法第28條
    之規定，均構成共同正犯，刑罰規範狀態並無變更，對被告
    而言並無「有利」或「不利」之情形，依前揭座談會提案之
    同一邏輯，其刑罰規範狀態並無變更，應不生新舊法比較之
    問題，自應逕依現行有效之法律即修正後刑法第28條之規定
    ，論以共同正犯。
  (二)又未遂犯之處罰，修正前刑法第26條及修正後刑法第25條均
    規定得減輕其刑，故修正前或修正後之規定內容並無不同，
    僅將原第26條前段移列至第25條第25條第2 項，故無新舊法
    比較之問題，亦應依修正後刑法第25條第2項論處。
  (三)刑法第74條有關緩刑之規定，新法已有修正，惟判斷是否合
    乎緩刑之標準，非在行為時，而係以裁判時即刑罰宣告時為
    基準，因緩刑之條件並非針對行為而設，而係針對宣告刑作
    為宣告緩刑之條件，即重在裁判時，行為人是否合於緩刑要
    件，宣告緩刑是否適當，與累犯係重在行為時法不同，是以
    裁判時有關緩刑之規定既已修正，自應適用裁時法即修正後
    刑法之規定。
三、核被告乙○○所為，係犯刑法第278 條第3 項、第1 項之重
    傷未遂罪，公訴人認係犯同法第271 條第2 項、第1 項之殺
    人未遂罪，容有未洽，惟因起訴之基本事實同一，起訴法條
    應予變更。被告乙○○與張俊傑就上開犯行，有犯意聯絡及
    行為分擔，皆為共同正犯。按刑法上所謂中止未遂，係指行
    為人已著手於犯罪之實行，因自己之意思而中止進行；或雖
    已實行，而以己意防止其結果之發生，因之未發生犯罪之結
    果而言。是行為人若已著手於犯罪之實施，且其行為已有發
    生結果之危險，而於結果尚未發生前，縱因己意而消極中止
    其犯行，然未積極採取防果行為，而係因其他防果原因之發
    生，致未發生結果者，仍屬因外力介入，致犯罪未遂之普通
    未遂即障礙未遂，而與中止未遂有間，有最高法院91年度臺
    上字第4889號、92年度臺上字第2089號判決可資參照。本件
    告訴人丙○○遭被告張俊傑、乙○○砍傷後，被告張俊傑、
    乙○○係因李昌俊出言制止，且彼等2 人見教訓丙○○之目
    的已達，始停止進行犯行，又其2 人亦未將告訴人丙○○送
    醫或採取其他積極措施以防止重傷結果之發生，告訴人丙○○係因其母許梅香緊急將其送醫並經長庚醫院施行顱顏部重
    建手術始未造成重傷害之結果，告訴人丙○○未致重傷害，
    並非因被告張俊傑、乙○○採取防果措施而然，自無成立中
    止犯之餘地。被告張俊傑、乙○○已著手於犯罪行為之實行
    而不遂，爰依刑法第25條第2 項規定減輕其刑，又被告犯罪
    時間係在96年4 月24日以前，所犯刑法第278 條第3 項、第
    1 項之重傷害未遂罪，合於中華民國96年罪犯減刑條例第2
    條第1 項第3 款之減刑規定，應予依法減刑。
四、原判決就被告乙○○部分論以重傷害未遂罪刑，固非無見；
    然查：(一)被告乙○○重傷未遂犯行，不符合中止犯之要件，
    原判決依刑法第27條第1 項前段、第66條規定，減輕其刑三
    分之二，尚非適法。(二)扣案之開山刀並無證據證明係被告張
    俊傑、乙○○持以行兇所用之物，原判決併依刑法第38條第
    1 項第2 款規定宣告沒收，亦有未合；(三)被告犯罪時間在96
    年4 月24日以前，合於中華民國96年罪犯減刑條例減刑之規
    定，已如前述，原判決未及減刑，尚有未洽。檢察官上訴意
    旨指摘原判決依中止未遂犯論為不當，非無理由，且原判決
    又有上開其他可議之處，即屬無可維持，應由本院將原判決
    關於乙○○部分撤銷，審酌被告乙○○素行良好，從無前科
    紀錄，有臺灣高等法院被告前案紀錄表可參，共同被告張俊
    傑持刀行兇，犯罪情節較重，被告乙○○則僅徒手毆打告訴
    人丙○○，犯罪情節較輕，犯後坦承大部分犯行，且已與告
    訴人丙○○達成民事和解，告訴人丙○○亦表明撤回告訴不
    再追究（見偵查卷第41、43頁）等一切情狀，爰予科處有期
    徒刑貳年陸月，減為有期徒刑壹年月。又被告前未曾受有
    期徒刑以上刑之宣告，因年輕氣盛，一時失慮而觸犯刑章，
    行為後已頗表悔悟，本院認被告經此教訓，已足資警惕，諒
    無再犯之虞，所宣告之刑以暫不執行為適當，爰併予諭知緩
    刑年，緩刑期間交付保護管束用勵自新。至扣案之刀袋一
    個，並非被告乙○○與張俊傑2 人直接供犯重傷未遂罪所用
    之物，另扣案之開山刀1 把，並無證據證明係被告等持以行
    兇所用之物，均不予宣告沒收。被告等持以行兇之開山刀1
    把，因未扣案，未免將來執行困難，亦不予宣告沒收。
五、原判決共同被告張俊傑部分業經判刑確定，李昌俊、施賢仁
    部分，亦經諭知無罪確定，故均不再論列，併此明。
據上論斷，應依刑事訴訟法第369 條第1 項前段、第364 條、第
299 條第1 項前段、第300 條，刑法第28條、第278 條第3 項、
第1 項、第25條第2 項、第74條第1 項第1 款、第93條第1 項、
第38條第1 項第2 款，中華民國96年罪犯減刑條例第2 條第1 項
第3款、第7條，判決如主文。
本案經檢察官姜麗儒到庭執行職務。
中    華    民    國    97    年    4     月    8     日
                  刑事第四庭    審判長法  官   蕭權閔
                                      法  官   吳進寶
                                      法  官   陳吉雄
以上正本證明與原本無異。
如不服本判決應於收受本判決後10日內向本院提出上訴書狀，其
未敘述上訴理由者，並得於提起上訴後10日內向本院補提理由書
狀（均須按他造當事人之人數附繕本）「切勿逕送上級法院」。
中    華    民    國    97    年    4     月    9     日
                                      書記官   郭蘭蕙
附錄本判決論罪科刑法條：
中華民國刑法第278條第1項、第3項
（重傷罪）
使人受重傷者，處 5 年以上 12 年以下有期徒刑。
第 1 項之未遂犯罰之。
                                                       w


司法院資訊處製作；財團法人民間司法改革基金會備份。
